臺灣板橋地方法院交通事件裁定　　　　99年度交聲字第3291號
原處分機關　交通部公路總局臺北區監理所板橋監理站
異　議　人　張榮富
上列異議人即受處分人因違反道路交通管理處罰條例案件，不服
原處分機關於民國99年10月14日所為之裁決處分（裁決書案號：
板監裁字第裁41-C00000000號），聲明異議，本院裁定如下：
    主  文
原處分撤銷。
張榮富普通重型機器腳踏車駕駛人，駕駛普通重型機器腳踏車肇
事致人受傷而逃逸，吊銷其執有各級車類之駕駛執照，壹年內不
得考領各級車類之駕駛執照。
    理  由
一、原處分意旨略以：異議人即受處分人張榮富於民國99年8 月
    6 日下午1 時12分許，騎乘車號CAJ-816 號普通重型機車，
    行經新北市板橋區（原臺北縣板橋市，下仍援引原名）永豐
    街與富山街7 巷口時，因有「肇事致他人受輕傷而逃逸」之
    違規行為，經臺北縣政府警察局海山分局交通分隊警員於99
    年8 月15日填製臺北縣政府警察局北縣警交大字第
    C00000000 號舉發違反道路交通管理事件通知單舉發。嗣經
    異議人申訴，原處分機關函請舉發單位調查結果，仍認異議
    人確有前述之違規事由，爰依道路交通管理處罰條例第62條
    第3 項前段（裁決書漏載）第4 項前段（裁決書漏載「前段
    」）、第67 條 第3 項（裁決書漏載「第3 項」）、第68條
    第1 項（裁決書漏載）等規定，裁處罰鍰新臺幣（下同）
    6,000 元，吊銷駕駛執照，1 年內不得考領駕駛執照。
二、異議意旨略以：異議人在肇事後就已迅速將被害人及其機車
    扶起，並詢問其有無受傷，係因雙方就車損賠償方式無法達
    成共識，加上伊有要事在身，伊因此始行離去。本件伊坦承
    處置方法不當，惟原處分機關裁罰有過重之嫌，爰具狀聲明
    異議，請求從輕發落云云。
三、按汽車駕駛人駕駛汽車肇事致人受傷或死亡者，應即採取救
    護措施及依規定處置，並通知警察機關處理，不得任意移動
    肇事汽車及現場痕跡證據，違反者處3 千元以上9 千元以下
    罰鍰；前項駕駛人肇事致人受傷而逃逸者，吊銷其駕駛執照
    ；汽車駕駛人，曾依本條例第62條第4 項前段規定吊銷駕駛
    執照者，1 年內不得考領駕駛執照；汽車駕駛人，因違反本
    條例及道路交通安全規則之規定，受吊銷駕駛執照處分時，
    吊銷其持有各級車類之駕駛執照，道路交通管理處罰條例第
    62條第3 項前段、第4 項前段、第67條第3 項、第68條第1
    項分別定有明文。又所謂「汽車」，係指在道路上不依軌道
    或電力架線而以原動機行駛之車輛（包括機器腳踏車），同
    條例第92條第1 項所授權訂立之道路交通安全規則第2 條第
    1 項第1 款亦有明文規定，故機車駕駛人如有上開違規情形
    ，亦有前揭處罰規定之適用。
四、再按，行政罰法第26條規定「一行為同時觸犯刑事法律及違
    反行政法上義務規定者，依刑事法律處罰之。但其行為應處
    以其他種類行政罰或得沒入之物而未經法院宣告沒收者，亦
    得裁處之。前項行為如經不起訴處分或為無罪、免訴、不受
    理、不付審理之裁判確定者，得依違反行政法上義務規定裁
    處之。」此乃揭示「刑罰優先」及「一行為不二罰」之原則
    ，而前開條文所謂之「刑事法律處罰」，係指觸犯刑事法律
    ，經司法機關依刑事法律為不利益之諭知，又所謂「司法機
    關」包括法院與檢察署，且所謂「刑事法律」不限刑事實體
    法上之規定，刑事程序法亦屬之，至所謂「不利益」係指限
    制自由、剝奪財產或命提供勞務等負擔，復考諸行政罰法第
    26條之立法目的，無非以一行為同時觸犯刑事法律及違反行
    政法上之義務規定時，由於刑罰與行政罰同屬對不法行為之
    制裁，而刑罰多屬對人身等自由之限制，懲罰作用較強，影
    響人民基本權利較鉅，故依刑事法律處罰多已足令行為人心
    生警惕，殊無一行為兩罰，而再處以同種類行政罰之必要，
    且刑事法律處罰，由法院依法定程序為之，較符合正當法律
    秩序，應予優先適用。是車輛駕駛人肇事致人受傷而逃逸，
    如同時觸犯刑法第185 條之4 之公共危險罪者，道路交通主
    管機關除依上開行政罰法第26條第1 項後段規定，得另處以
    其他種類之行政罰外，依同條項前段規定，本不得再科處罰
    鍰，而應將該駕駛人所涉之刑事責任，依道路交通管理處罰
    條例第10條等規定，移送司法機關處理，其後除非有行政罰
    法第26條第2 項所定業經不起訴處分確定等事由外，自不得
    另裁處行為人罰鍰。
五、經查：
  (一)異議人即受處分人張榮富於99年8 月6 日下午1 時12分許，
    騎乘車號CAJ-816 號普通重型機車，沿臺北縣板橋市○○街
    7 巷往永豐街方向行駛，行經富山街7 巷與永豐街口時，不
    慎與林玉燕所騎乘之車號CVC-990 號普通重型機車發生擦撞
    ，致林玉燕人、車倒地，並受有右手腕挫傷、右腳踝擦傷、
    右小腿後方瘀傷及左上臂瘀傷之傷害。異議人於肇事後未對
    林玉燕施以任何救護措施，逕行騎乘車輛駛離現場，嗣經林
    玉燕記下異議人所騎乘機車之車牌號碼報警處理，而為警循
    線查獲等情，有臺北縣政府警察局北縣警交大字第C0000000
    0 號舉發違反道路交通管理事件通知單影本、臺灣板橋地方
    檢察署檢察官99年度偵字第24130 號起訴書各1 件在卷可稽
    ，又異議人具狀聲明異議亦不否認有上揭行為，是異議人騎
    乘普通重型機車肇事致人受傷而逃逸並為警查獲之事實，堪
    以認定。
  (二)又異議人本件騎乘機車肇事致人受傷而逃逸之違規事實，同
    時觸犯刑法第185 條之4 公共危險罪，異議人一行為同時觸
    犯刑事法律及違反行政法上義務規定，依上揭行法罰法第26
    條第1 項前段規定，自應依刑事法律處罰之。又異議人本件
    違規事實，業經臺灣板橋地方法院檢察署檢察官以99年度偵
    字第24130 號提起公訴，復經本院於99年11月19日以99年度
    交訴字第186 號判決處有期徒刑8 月，緩刑3 年，並於99年
    12月23日確定在案，此有前開起訴書及本院刑事判決書、臺
    灣高等法院被告前案紀錄表各1 份在卷可參。是依上揭說明
    ，原處分機關猶對異議人裁處罰鍰6,000 元，有違「一行為
    不二罰」原則，於法顯有違誤。然依行政罰法第26條第1 項
    後段規定，就異議人本件駕車肇事致人受傷而逃逸行為應處
    以其他種類行政罰部分，原處分機關仍得裁處之，已如上述
    ，是以罰鍰以外之其他種類行政罰，因兼具維護公共秩序之
    作用，為達行政目的，行政機關仍得併予裁處。從而，本件
    異議人既有駕車肇事致人受傷而逃逸之違規行為，雖已受刑
    事處罰，仍應受除科處罰鍰外之其他種類行政罰之處罰，亦
    即吊銷異議人之駕駛執照，且1 年內不得考領駕駛執照之處
    分。
  (三)另違反道路交通管理事件裁決書處罰主文欄，就吊銷駕駛執
    照處分，應記明各該處分種類及標的名稱、號碼，違反道路
    交通管理事件統一裁罰基準及處理細則第43條第2 項第4款
    著有明文；又汽車駕駛執照共有小型車普通駕駛執照、大貨
    車普通駕駛執照、普通重型機器腳踏車駕駛執照等不同種類
    之別，此詳列於道路交通安全規則第53條；而依道路交通管
    理處罰條例第68條第1 項規定，汽車駕駛人，因違反本條例
    及道路交通安全規則之規定，受吊銷駕駛執照處分時，吊銷
    其持有「各級車類」之駕駛執照，道路交通管理處罰條例第
    68條第1 項復有明文。查原處分機關於裁決書處罰主文欄僅
    略以記載「吊銷駕駛執照，1 年內不得考領駕駛執照」字樣
    ，而未特定異議人應受吊銷及應受限制考領之駕駛執照名稱
    ，顯與行政行為明確性原則未合，是原處分關於吊銷及不得
    考領駕駛執照部分之裁罰，亦有未當。
六、綜上所述，異議人之異議雖無理由，然原處分機關就裁處異
    議人罰鍰部分既有上開違誤之處，又於主文欄記載裁罰吊銷
    及不得考領駕照部分顯有疏漏不當，仍應由本院將原處分全
    部撤銷，另為如主文欄第2 項所示之諭知，以資適法。
據上論斷，應依道路交通管理處罰條例第87條第2 項、道路交通
事件處理辦法第19條前段，裁定如主文。
中    華    民    國   100    年    1     月    5     日
                  交通法庭    法  官  曹惠玲
上列正本證明與原本無異。
如不服本裁定，應於裁定送達後五日內敘明抗告理由，向本院提
出抗告狀。
                              書記官  蕭佩宜
中    華    民    國   100    年    1     月    6     日